【裁判字號】    98,易,166
【裁判日期】    980701
【裁判案由】    詐欺
【裁判全文】
臺灣宜蘭地方法院刑事判決               98年度易字第166號
公  訴  人  臺灣宜蘭地方法院檢察署檢察官
被      告  乙○
            丙○○
            甲○○
                    13號
上列被告因詐欺案件，經檢察官提起公訴（98年度偵續字第3、4
號），本院判決如下：
    主  文
乙○、丙○○、甲○○均無罪。
    理  由
一、公訴意旨略以：被告乙○、丙○○、甲○○共同基於詐欺之
    犯意聯絡，於民國97年6月25日上午8時30分，在宜蘭縣羅東
    鎮○○路國光客運羅東站附近，見被害人丁○○○獨自1人
    步行，見有機可趁，由被告丙○○向被害人丁○○○佯裝問
    路，誘使被害人丁○○○佇足後，被告乙○裝扮傻女跟隨在
    後，被告丙○○向被害人丁○○○稱被告乙○所扮傻女去吃
    一碗清粥竟要給人新台幣（下同）3,000元，店家不敢收，
    錢就丟在地上要讓人家撿，並稱如果帶他們去看中醫，傻女
    就會給被害人丁○○○10萬元，被告丙○○、乙○繼續以言
    詞慫恿被害人丁○○○坐上由被告甲○○所駕駛之車輛後，
    車內以話激被害人丁○○○，說被害人丁○○○是窮鬼都沒
    有錢，被害人丁○○○告知有40萬元，被告乙○再表示：必
    須拿出錢財給她看，才足以證明個人財力等語，告訴人不疑
    有他，遂至羅東鎮○○路203號永豐商業銀行羅東分行（下
    稱永豐銀行）領取現金30萬元，並將之交付予被告乙○等人
    觀看。被告丙○○、乙○則利用與被害人丁○○○攀談分神
    之際，將被害人丁○○○之現款以報紙包裹之免費佛書加以
    掉包後交還被害人丁○○○，致令被害人丁○○○由外觀上
    難以辨識有何差異。被告丙○○等人見財物業已得手，無繼
    續與被害人丁○○○周旋之必要，即藉故要求被害人丁○○○下車。被害人丁○○○不知有詐而聽命下車後，被告丙○○等人旋即駕車逃逸。待被害人丁○○○打開包裹查看，發
    現其內係放置佛書，始知受騙上當，因認被告乙○、丙○○
    、甲○○3人涉有刑法第339條第1項詐欺取財罪。
二、本件公訴人認被告乙○、丙○○、甲○○3人涉有上開詐欺
    取財犯行，係以被害人丁○○○於警、偵訊中，指述前開遭
    詐騙集團3人以裝扮傻女方式詐騙30萬元現金等情，再於警
    局中指認被告乙○、丙○○、甲○○3人，及永豐銀行98年2
    月26日永豐銀羅東分行（008）字第00003號函檢送被害人丁○○○之存摺存款歷史往來明細查詢為主要論據。訊據被告
    乙○、丙○○、甲○○3人矢口否認有上開詐欺取財犯行，
    (一)被告乙○辯稱：本件不是他們做的，之前是伊扮傻女，由
    伊向被害人搭訕並且問路，被害人跟伊說路在哪裡，再來由
    丙○○跟被害人說等語；(二)被告丙○○辯稱：伊沒有犯下本
    件案件，之前的詐騙案件是乙○問完之後，再由伊問被害人
    ，伊說問路的女孩子認識嗎，被害人說不認識，伊說剛剛她
    在水果店或豆漿店，看她拿好幾千元給賣家，被害人問說為
    什麼要拿那麼多，伊跟被害人說乙○頭腦不靈光，找不到路
    ，被害人問說要去那邊做什麼，伊就說乙○要去卡拉OK唱歌
    ，乙○說如果好心帶她去的話，要給幾萬元當工錢，所以伊
    邀被害人一起去，就坐上自己的車，在車上的時候，說去卡
    拉OK花錢很可惜，不如把錢拿來自己做善事，乙○就會說你
    們是窮鬼，不跟他們做朋友，會激被害人，乙○說如果有錢
    的話，會給你多幾萬，被害人就去領錢了，他們就趁機會將
    被害人的錢用飲料調包，於97年6月間除了詐騙集團他們3個
    人之外，還有「阿達」、「阿憨」，是由「阿達」開前車，
    「阿憨」是坐後車，騙來的錢是分四份，前車是3個人分3份
    ，後車只能2個人分1份等語；(三)被告甲○○辯稱：伊沒有犯
    下本件犯行，之前的詐騙案伊是負責把風，伊擔任第2輛車
    的駕駛，沒有跟被害人有碰面的機會，他們調包是用飲料，
    並不是用書等語。
三、按犯罪事實應依證據認定之，無證據不得認定犯罪事實；另
    不能證明被告犯罪者，應諭知無罪之判決，刑事訴訟法第15
    4條第2項、第301條第1項分別定有明文。又刑事訴訟法上認
    定犯罪事實所憑之證據，雖不以直接證據為限，間接證據亦
    包括在內，然而無論直接證據或間接證據，其為訴訟上之證
    明，須於通常一般之人均不致有所懷疑，而得確信其為真實
    之程度者，始得據為有罪之認定，惟採用間接證據時，必其
    所成立之證據，在直接關係上，雖僅足以證明他項事實，而
    採此他項事實，本於推理之作用，足以證明待證事項者，方
    為合法，若係憑空之推想，則尚非間接證據，且如未發現相
    當證據，或證據不足以證明，自不能以推測或擬制之方法，
    以為裁判之基礎，又告訴人之告訴，係以使被告受刑事訴追
    為目的，是其陳述是否與事實相符，仍應調查其他證據以資
    審認，最高法院分別著有76年台上字第4986號、32年上字第
    67號、40年台上字第86號、52年台上字第1300號判例可資參
    照。
四、經查：
  (一)被害人丁○○○前於警、偵訊及本院審理中，就其於97年6
    月25日上午，遭遇詐騙集團3人，其中1女子扮演傻女，另1
    名女子扮演搭訕女子，1名男子則開車接送，而以帶同傻女
    前往診所看病將會給予重酬誘惑，並以言語譏諷被害人資力
    ，致使被害人受騙領錢後，趁機將被害人金錢掉包等詐騙方
    式，已證述明確。並有被害人所提永豐銀行存摺影本、取款
    憑條影本（98年度偵續字第3號卷第8、9頁）、永豐銀行98
    年2月26日永豐銀羅東分行（008）字第00003號函檢送被害
    人之存摺存款歷史往來明細查詢（98年度偵續字第4號卷第
    18至21頁）在卷可佐。
  (二)雖被害人丁○○○關於本件詐騙案件一再指述係被告3人所
    為，但依被害人於警訊中初稱係由被告丙○○扮演傻女，被
    告乙○扮演搭訕女子等語（參見97年度偵字第2844號卷第12
    1頁97年8月19日警訊筆錄），嗣於偵查中改稱係由被告乙○
    扮演傻女，被告丙○○扮演搭訕女子等語（參見97年度偵字
    第2844號卷第129頁97年8月19日偵訊筆錄），再於本院審理
    中又稱被告丙○○扮演傻女，被告乙○扮演搭訕女子等語（
    參見本院卷第55、56頁98年6月17日審判筆錄），關於何人
    扮演傻女、何人扮演搭訕女子，被害人此部分前後指述不一
    。而本件被告乙○、丙○○、甲○○於97年7月25日因詐欺
    案件羈押在臺灣宜蘭看守所後，於97年8月19日與另案共犯
    林勇丞由宜蘭縣政府警察局羅東分局借提，由被害人在羅東
    分局指認，而我國警方過去係以提供犯罪嫌疑人之口卡相片
    供被害人進行指認，但為防止「一對一指證」下之強烈暗示
    性，容易引導被害人形塑自我記憶，進而造成錯誤指認以致
    冤抑，先進國家之偵查實務改採「成列指證」或提供多張不
    同嫌疑人之相片供被害人指認，俾能減少指認錯誤之發生可
    能，故現今警方改採提供多張不同嫌疑人照片供被害人指認
    方式，以期減少錯誤之可能性。本件被害人丁○○○指認之
    方式，依其於本院審理中證稱：警察叫伊去派出所認照片，
    就看電腦裡面的照片，就是在庭被告的3位照片，也只有被
    告3人的照片，沒有其他人，又過了一段時間，警察到伊家
    ，說有向法院借提到人犯，要伊當場指認等語（參見本院卷
    第57、58頁98年6月17日審判筆錄），可知本件被害人係以
    「一對一指證」之方式指認被告3人。又按一般人於驟然遭
    騙後勢必倉皇緊張，能否清楚記憶犯嫌之面容及身材特徵，
    並進而指證明確，本難一概而論，尤以本件案發後，被害人
    自陳：30萬元被騙之後，每天哭泣，為了這件事情，每天在
    那邊想，還因此得到憂鬱症，為了這件事情前後住院2 次，
    因為人一直瘦，吃不下飯，人受不了就去住院，想起來很不
    甘願，因為這是伊的棺材本等語（參見本院卷第59、60 頁
    98年6月17日審判筆錄），可見被害人被騙後，因懊悔自責
    、憤恨難平，而導致情緒不佳，在此情形下，斷無僅以被害
    人前後不一之指認，遽為認定被告犯罪之唯一根據。參以本
    件羅東分局員警偵查被告3人另涉詐騙案件中，被害人游廖
    阿菜於97年8月18日在羅東分局亦採「一對一指證」之方式
    指認被告乙○、丙○○（參見97年度偵字第2844號卷第96
    、97頁97年8月18日警訊筆錄），惟據被害人游廖阿菜所述
    行騙時間為97年7月底、同年8月初各1次，但被告乙○、丙○○2人早已於97年7月25日羈押於臺灣宜蘭看守所，自無可
    能在外犯案。可見於此種詐騙案件類型中，被害人被騙後，
    往往心理之懊悔怨恨，在採「一對一指證」之方式，易造成
    被害人主觀上先入為主之想法，以致型塑自身記憶之情形。
    是本件被害人丁○○○之指認，程序上既有上述瑕疵，且前
    後指述不一，即難採為對被告不利之認定。
  (三)又被告乙○、丙○○、甲○○因相類似之詐騙案件3件經臺
    灣宜蘭地方法檢察署檢察官提起公訴，經本院以97年度易字
    第595號刑事案件審理（參見本院卷第69至80頁97年度易字
    第595號刑事判決書），於該刑事案件中，被告乙○、丙○○、甲○○3人自始均承認其犯行，其中1次詐騙所得高達現
    金210萬元，是被告乙○、丙○○、甲○○顯無必要就本件
    多所爭執。再依被告乙○、丙○○、甲○○於另案之詐騙手
    法，均係以飲料罐調換被害人之財物，亦與本案之詐騙方式
    不同，故被告乙○、丙○○、甲○○3人前開辯解亦非無據
    。
  (四)綜上所述，公訴人所舉之證據，不足以證明被告乙○、丙○○、甲○○3人之詐欺取財犯行。此外復查無任何積極證據
    ，足認被告3人確有公訴人所指本件犯行，不能證明被告3人
    犯罪，依法應諭知無罪之判決。
據上論斷，應依刑事訴訟法第301條第1項，判決如主文。
本案經檢察官郭欣怡到庭執行職務
中    華    民    國    98    年    7     月    1     日
                  刑事第四庭審判長法  官  林楨森
                                  法  官  蔡仁昭
                                  法  官  辜漢忠
以上正本證明與原本無異。
如不服本判決應於收受送達後十日內向本院提出上訴書狀，並應
敘述具體理由；其未敘述上述理由者，應於上訴期間屆滿後二十
日內向本院補提理由書(均須按他造當事人之人數附繕本)「切勿
逕送上級法院」。
                                  書記官  許麗汝
中    華    民    國    98    年    7     月    2     日


司法院資訊處製作；財團法人民間司法改革基金會備份。
